【裁判字號】    97,交抗,323
【裁判日期】    970708
【裁判案由】    聲明異議
【裁判全文】
臺灣高等法院高雄分院刑事裁定         97年度交抗字第323號
抗  告人即  高雄市政府交通局
原處分機關
代  表  人  王國材
受處  分人  甲○○
上列抗告人因受處分人違反道路交通管理處罰條例案件聲明異議
，不服臺灣高雄地方法院中華民國97年5 月22日裁定（97年度交
聲字第800號），提起抗告，本院裁定如下：
    主  文
原裁定關於受處分人不罰部分撤銷，發回臺灣高雄地方法院。
    理  由
一、本件抗告意旨略以：按「一行為同時觸犯刑事法律及違反行
    政法上義務規定者，依刑事法律處罰之。但其行為應處以其
    他種類行政罰或得沒入之物而未經法院宣告沒收者，亦得裁
    處。前項行為如經不起訴處分或為無罪、免訴、不受理、不
    付審理之裁判確定者，得依違反行政法上義務規定裁處之。
    」行政罰法第26條固定有明文，但刑事訴訟法所規定之緩起
    訴處分，乃附條件之不起訴處分，本質上為不起訴處分之一
    種，此觀諸刑事訴訟法第256 條規定自明；檢察官為緩起訴
    處分時，依刑事訴訟法第253 條之2 第1 項規定，對被告所
    為之指示及課予之負擔，係一種特殊的處遇措施，並非刑罰
    。因此，刑事案件經檢察官為緩起訴處分確定後，宜視同不
    起訴處分確定，依行政罰法第26條第2 項規定，得依違反行
    政法上義務規定裁處之。本件受處分人甲○○因酒後駕車行
    為於民國96年9 月27日經開單舉發，雖經臺灣高雄地方法院
    檢察署檢察官以96年度偵字第29439 號案件為緩起訴處分確
    定，並命受處分人應立悔過書及向國庫支付新臺幣（下同）
    3 萬元在案，但該緩起訴處分關於上開支付3 萬元部分，僅
    屬特殊之「處遇措施」，而非刑事法律規定之刑罰，倘可認
    屬刑事法律規定之「刑罰」，依道路交通管理處罰條例第35
    條第8 項之規定，不足額仍應依裁決予以繳納，然緩起訴書
    之內容實質上並未科處受處分人罰金，則原審認定受處分人
    已「依刑事法律處罰」，而將原處分關於罰鍰4 萬5 千元部
    分予以撤銷，而諭知不罰，顯有誤會。本件應有行政罰法第
    26 條 第2 項規定之適用，抗告人據以裁處罰鍰部分，於法
    有據，爰請依法撤銷原裁定，更為適法之裁定云云。
二、按於94年2 月5 日公布，並自95年2 月5 日施行之行政罰法
    第26條第1 項規定：「一行為同時觸犯刑事法律及違反行政
    法上義務規定者，依刑事法律處罰之。但其行為應處以其他
    種類行政罰或得沒入之物而未經法院宣告沒收者，亦得裁處
    之」；再按於94年12月28日修正公布，並自95年7 月1 日施
    行之道路交通管理處罰條例第35條第8 項規定；「……前項
    （指有酒精濃度超過規定標準而駕駛車輛等情形）汽車駕駛
    人，經裁判確定處以罰金低於本條例第92條第3 項所訂最低
    罰鍰基準規定者，應依本條例裁決繳納不足最低罰鍰之部分
    。」參諸上開條文之規定，可認道路交通管理處罰條例第35
    條第8 項，為行政罰法第26條第1 項之特別規定。再按被告
    所犯為死刑、無期徒刑或最輕本刑3 年以上有期徒刑以外之
    罪，檢察官參酌刑法第57條所列事項及公共利益之維護，認
    以緩起訴為適當者，得定1 年以上3 年以下之緩起訴期間為
    緩起訴處分，刑事訴訟法第253 條之1 定有明文，又依同法
    第253 條之2 第1 項規定，檢察官為緩起訴處分者，得課被
    告予一定之負擔或指示，其中緩起訴之被告若依檢察官緩起
    訴處分命令，向公益團體繳納捐款，即係履行檢察官為緩起
    訴處分命令，該等金錢給付，並得為民事強制執行名義，受
    處分人因上開緩起訴處分而剝奪其財產權，主觀上前揭金錢
    給付義務亦具有強制性、懲罰性，雖不若易科罰金係以支付
    金錢作為自由刑之替代，惟經由緩起訴處分條件之履行使其
    免於遭檢察官發動起訴程序，仍具有替代刑罰之效果，實質
    上應屬於行政罰法第26條第1 項所稱之「刑事法律處罰」，
    而有行政罰法第26條第1 項「一事不二罰」規定之適用。則
    修正後道路交通管理處罰條例第35條第8 項所規定之罰金，
    解釋上亦應包括依檢察官處分命令，而向公益團體繳納捐款
    在內。故受處分人既依檢察官之緩起訴處分命令，向公益團
    體繳納捐款，即係履行檢察官為緩起訴處分命令，與受刑事
    處罰無異。
三、經查，本件受處分人酒後駕駛ZS-3150 號自小客車，於96年
    9 月27日凌晨2 時5 分許，行經高雄市○鎮區○○路與臨水
    南路口，肇事後為警查獲，而測得血液中酒精濃度為284mg/
    dl（換算成呼氣酒精濃度為1.42mg/l），而經臺灣高雄地方
    法院檢察署檢察官於96年10月30日為緩起訴處分，經檢察官
    命其應立悔過書（已履行），及於緩起訴處分確定翌日起2
    個月內向國庫支付新臺幣（下同）3 萬元，並經職權聲請再
    議，由臺灣高等法院高雄分院檢察署於95年11月15日駁回再
    議之聲請等情，有上開緩起訴處分書、臺灣高等法院被告前
    案紀錄表、繳款收據、舉發違反道路交通管理事件通知單各
    1 件在卷可參，惟因其呼氣酒精濃度達每公升1.42毫克，超
    過0.55毫克以上，而經抗告人裁罰4 萬9 千5 百元，亦有裁
    決書附卷可稽。則雖上開緩起訴處分所附加受處分人之金錢
    給付條件，亦屬行政罰法第26條第1 項所稱之「刑事處罰」
    ，已如上述，但依道路交通管理處罰條例第35條第8 項規定
    ，原處分機關就受處分人已繳納之3 萬元以外之金額，則仍
    得加以裁罰，則原裁定將原裁決書關於罰鍰部分全部予以撤
    銷，並為不罰之諭知，自有可議。
四、綜上所述，本件抗告為有理由，應由本院將原裁定關於上開
    不罰部分予以撤銷，發回原審法院另為適法之裁定。
五、至於原裁定關於「其他異議駁回」部分，因抗告人及受處分
    均未對此部分提起抗告，而業已確定，併此敘明。
六、據上論結，應依道路交通案件處理辦法第26條，刑事訴訟法
    第413 條，裁定如主文。
中    華    民    國    97    年    7     月    8     日
              刑事第七庭    審判長法  官 莊飛宗
                                  法  官 孫啟強
                                  法  官 邱明弘
以上正本證明與原本無異。
不得再抗告。
中    華    民    國    97    年    7     月    8     日
                                  書記官 曾允志


司法院資訊處製作；財團法人民間司法改革基金會備份。
